臺灣新竹地方法院民事判決　　　　　　　 99年度訴字第416號
原　　　告　李鴻潘
原　　　告　謝盧正妹
被　　　告　羅明珠
上列當事人間返還借款事件，本院於民國100年1月31日辯論終結
，判決如下：
    主      文
被告應給付原告李鴻潘新臺幣壹拾伍萬元及自民國九十九年七月
十六日起至清償日止，按週年利率百分之五計算之利息。
原告謝盧正妹之訴及假執行之聲請均駁回。
訴訟費用其中關於原告李鴻潘請求部分，由原告李鴻潘負擔二分
之一，餘由被告負擔；其中關於原告謝盧正妹請求部分，由原告
謝盧正妹負擔。
本判決第一項得假執行。
    事實及理由
一、原告主張：
(一)、被告於民國85年間向原告李鴻潘借得新台幣（下同）30萬元
    ，迄今尚未清償，且其於90年間起，陸續共向原告謝盧正妹
    借得150 萬元，惟迄今尚欠70萬元未清償。關於被告所欠原
    告2 人上揭之借款債務，被告之前夫李家豪（原名李文）
    均知悉，且被告與李家豪在本院97年度婚字第148 號離婚事
    件訴訟時，被告向本院所提出之原證一民事答辯狀，亦承認
    其積欠原告李鴻潘30萬元，積欠謝阿寶太太即原告謝盧正妹
    70萬元未清償，並承認該等欠款係由被告負責攤還等情。惟
    上開欠款幾經原告催討，被告均置之不理，原告並曾於99年
    4 月向新竹縣新豐鄉調解委員會聲請調解，被告亦不到場，
    為此依消費借貸之法律關係而為本件之請求。
(二)、對被告抗辯之陳述：
    被告雖辯稱系爭債務係被告前夫李家豪向原告二人所借，並
    非被告所借之欠款云云，原告予以否認。系爭借款係被告與
    李家豪二人共同前來向原告所借，且原告二人交付款項時，
    亦係由被告所點收。另原告謝盧正妹之150 萬元借款部分，
    被告已償還80萬元，其中50萬元係被告於93年間交付原告謝
    盧正妹現金，另30萬元係被告於95年間，簽發付款人為華南
    銀行新豐分行，帳號000000000 號，面額各為3 萬元、票期
    為95年10月至96年7 月間之支票10張交付予原告謝盧正妹而
    兌現清償，倘系爭款項非被告所借，被告焉有可能交付現金
    30萬元予原告謝盧正妹，並簽發上開支票向原告盧正妹還款
    ？再者，倘系爭借款非被告所借，被告又為何於本院97年度
    婚字第148 號離婚事件訴訟所提之原證一答辯狀第4 頁內，
    表示要負責償還債務？況被告亦有向原告謝盧正妹承諾其會
    負責清償債務，被告上開所辯不足以採。
(三)、訴之聲明：
  1.被告應給付原告李鴻潘30萬元，給付原告謝盧正妹70萬元，
    並均自起訴狀繕本送達於被告之翌日起至清償日止，按年息
    百分之5計算之利息。
  2.訴訟費用由被告負擔。
  3.原告願供擔保，請准宣告假執行。
二、被告答辯：
(一)、被告固不爭執原告所提原證一至原證四證物之形式上真正，
    惟否認有於85年間向原告李鴻潘借款30萬元，暨有於90年間
    起向原告謝盧正妹借款150 萬元等情，原告向被告催討上開
    債務時，被告已向原告表明並未積欠原告上開債務，上開債
    務均係被告之前夫李家豪即李文柏向原告二人所借，被告並
    未跟李家豪一起向原告借錢。且原證一答辯狀之內容內，亦
    清楚指明上開債務係李家豪對外投資所累積之債務，被告與
    李家豪雖曾為夫妻，但李家豪之債務與被告無關。雖被告於
    該答辯狀第4 頁承諾要負責清償系爭債務，惟被告上開承諾
    係對李家豪所為之表示，並非對原告二人之承諾，對原告二
    人並不發生效力。另被告償還原告謝盧正妹80萬元款項之原
    因，係被告於93年間受不了原告謝盧正妹一直打電話向伊要
    錢，不得已才幫李家豪償還50萬元給原告謝盧正妹；又95年
    間因李家豪向被告承諾要幫忙做家裡的加工，來償還自己的
    債務，被告當時才開10張面額各3 萬元支票給原告謝盧正妹
    ，再次代替李家豪償還30萬元債務，是被告係因與債務人李
    家豪於當時為夫妻關係，才幫李家豪償還上開款項，上開債
    務並非被告所借，被告也不曾與前夫李家豪一起向原告二人
    借款，原告請求被告清償上開借款債務，並無理由。
(二)、答辯聲明：
  1.請求駁回原告之訴。
  2.訴訟費用由原告負擔。
三、兩造不爭執事項：
(一)、被告於93年間有交付50萬元予原告謝盧正妹，且於95年間簽
    發10張面額各為3 萬元支票，交付給原告謝盧正妹，該等支
    票均已兌現。並有支票、華南商業銀行存款往來明細表暨對
    帳單影本在卷可稽。
(二)、原告李鴻潘、謝盧正妹於99年4 月間向新竹縣新豐鄉調解委
    員會聲請本件系爭借款調解時，係列被告及李文即李家豪
    二人為對造人。
四、本件爭點：
(一)、被告有無於85年間向原告李鴻潘借得30萬元？該借款係被告
    或是李家豪向原告李鴻潘所借？被告有無於90年間起向原告
    謝盧正妹借得150 萬元？該借款係被告或是李家豪向原告謝
    盧正妹所借？依照原證一被告於本院97年婚字第148 號所提
    的民事答辯狀內容，是否可看出被告有承認上開30萬元及15
    0萬元係其本人向原告借款？
(二)、原告李鴻潘、謝盧正妹依借貸關係，分別請求被告給付30萬
    元70萬元及其法定遲延利息，是否有理由？
五、法院之判斷：
(一)、被告有無於85年間向原告李鴻潘借得30萬元？該借款係被告
    或是李家豪向原告李鴻潘所借？被告有無於90年間起向原告
    謝盧正妹借得150 萬元？該借款係被告或是李家豪向原告謝
    盧正妹所借？依照原證一被告於本院97年婚字第148 號所提
    的民事答辯狀內容，是否可看出被告有承認上開30萬元及15
    0 萬元係其本人向原告借款？
  1.按「稱消費借貸者，謂當事人一方移轉金錢或其他代替物之
    所有權於他方，而約定他方以種類、品質、數量相同之物返
    還之契約。」民法第474 條第1 項定有明文。可知，我國民
    法所規範之消費借貸，係屬要物契約，除當事人合意外，須
    交付金錢或其他代替物，以移轉所有權於他方，始能成立。
    次按當事人主張有利於己之事實者，就其事實有舉證之責任
    ，民事訴訟法第277 條前段定有明文，主張法律關係存在之
    當事人，應就該法律關係發生所須具備之特別要件，負舉證
    之責任，至於他造主張有利於己之事實（變更或消滅之特別
    要件），則應由他造舉證證明（最高法院48年台上字第87號
    判例參照）。是當事人主張有金錢借貸關係存在，須就其發
    生所須具備之要件即借貸意思表示互相一致及金錢之交付負
    舉證之責，始能認為有金錢借貸關係存在。
  2.原告李鴻潘、謝盧正妹主張系爭借款為被告與李家豪二人共
    同向原告李鴻潘、謝盧正妹所借，且原告二人交付款項時，
    亦係由被告所點收乙節，提出民事答辯狀為證，被告則辯稱
    ：系爭債務係被告之前夫李家豪即李文柏向原告二人所借，
    被告並未跟李家豪一起向原告借錢云云。經查，證人李家豪
    即李文於本院審理中證稱：當時我跟（被告）羅明珠還沒
    有離婚，在新豐鄉坡頭村4 鄰66號經營養殖場，因為週轉有
    問題，所以向原告商借，當時財務都是羅明珠在負責，是羅
    明珠向李鴻潘說她要繳支票，是我們共同經營養殖場所需的
    飼料款項不夠錢，要向李鴻潘借錢，我當時也有在場。謝盧
    正妹的錢是我跟羅明珠一起去借的，是先跟謝盧正妹的兒子
    謝文忠借100 萬元，謝文忠說要蓋雞舍養雞沒有錢，要跟我
    們要回100 萬元，我們就改向謝盧正妹借100 萬元還給謝文
    忠。然後之後羅明珠又再向謝盧正妹借50萬元，羅明珠借的
    錢都是為了我們共同經營的養殖場週轉用。跟李鴻潘借的30
    萬元一直都沒有還，跟謝盧正妹借的錢有還50萬元，是羅明
    珠還的，另外羅明珠又開了10張3 萬元的支票還了30萬元，
    所以還剩下70萬元未還。之前在剩餘財產分配訴訟的時候，
    因為我不懂法律，所以沒有提出這部分的債務。她要清償的
    債務，就是她在離婚訴訟答辯狀上所載的。我們離婚的時候
    並沒有說債務要怎麼清償，我當時離家的時候，就有說好只
    要我跟我父親搬出去，負責經營養殖場的人就要負責清償養
    殖場的債務，因為養殖場是我親手創建，但是我要離開的時
    候是空手出來，養殖場是用被告母親的名字去承租的沒錯。
    但是蓋工廠等都是我出錢，租金、電費都是我在繳等語（見
    本院100 年1 月31日言詞辯論筆錄）。參酌被告於本院97年
    度婚字第148 號請求離婚事件中所提出之答辯狀亦記載其與
    李家豪婚姻關係存續期間共同經營養殖事業向原告謝盧正妹
    借款150 萬元、及向原告李鴻潘借款30萬元之事實，足認被
    告確有與李家豪共同向原告李鴻潘、謝盧正妹分別借款30萬
    、150萬元之事實。
(二)、原告李鴻潘、謝盧正妹依借貸關係，分別請求被告給付30萬
    元70萬元及其法定遲延利息，是否有理由？
  1.按數人負同一債務或有同一債權，而其給付可分者，除法律
    另有規定或契約另有訂定外，應各平均分擔或分受之；其給
    付本不可分而變為可分者亦同。民法第271 條定有明文。次
    按民法第271 條規定數人負同一債務而其給付可分者，除法
    律另有規定或契約另有訂定外，應各平均分擔之，係規定多
    數債務人與債權人間之關係，固屬對外效力之規定；惟於給
    付可分之債務人內部間，亦應類推適用該規定，即除債務人
    間另有約定外，亦應平均分擔其債務。給付可分之債務人間
    對於債務之分擔，既以平均分擔為原則，則如有主張其間已
    另有約定者，自應由主張該事實存在之人，負舉證責任，始
    符舉證責任分配原則（最高法院95年台上第2494號裁判意旨
    參照）。又債務承擔，不論為免責的債務承擔或約定之併存
    的債務承擔均必以第三人與債權人互相表示意思一致，為成
    立該承擔契約之前提。苟無該承擔債務之合致意思表示，縱
    第三人基於其他原因（例：民法第268 條所定之第三人負擔
    契約），須對債權人為給付，自非屬於債務承擔（最高法院
    86 年 台上第2700號裁判意旨參照）。按第三人與債務人訂
    立債務承擔契約，如未經債權人承認，僅對債權人不生效力
    而已，非謂訂約之當事人不受其拘束。承擔人如欲撤銷此項
    承擔契約，必須踐行民法第302 條第1 項所定定期催告債權
    人承認之程序，待債權人拒絕承認後，始得撤銷其承擔契約
    ，倘債權人於受通知後逕向承擔人請求清償者，即應認為已
    為承認（最高法院86年台上第710 號裁判意旨參照）。第三
    人與債務人約明承擔其債務者，於通知債權人經其同意時，
    其債務移轉於該第三人，而債權人於受通知後逕向該第三人
    請求清償者，即應認為已有同意（最高法院81年台上第434
    號裁判意參照）。在可分債務，債權人對各債務人只能請求
    給付其分擔部分，就超過部分，債務人並無清償之義務。若
    債務人超過其應分擔部分而為清償時，對其他債務人言，係
    屬第三人之清償，應依同法第311 條、第312 條定其效力。
    又民法第271 條係就可分債權人（對其債務人）或可分債務
    人（對其債權人）之對外關係之規定；至於可分債權人間，
    或可分債務人間之關係，則為對內關係，應依其間之約定，
    如未有約定，需依其法律行為性質為決定時，應類推適用民
    法第271 條之規定。除債務人間或債權人間之對內關係經他
    方當事人參與約定外，就對內關係之約定，不生對外之效力
    。則對內關係與對外關係之分擔（可分債務）、分受（可分
    債權）比率，非必相同。倘可分債務人對債權人清償之結果
    ，超過其對內關係之約定部分，就該超過部分，對他債務人
    有求償權；並得按其限度，就債權人之權利，以自己之名義
    ，代位行使，復因其得代位行使之結果，債權人之債權及該
    債權之擔保，當然移轉於該清償債務人，並不消滅（最高法
    院87年台上第2360號裁判意旨參照）。
  2.原告李鴻潘、謝盧正妹主張被告已於前開民事答辯狀，承認
    系爭借款係由被告負責攤還，提出答辯狀、支票、華南商業
    銀行存款往來明細表為證，被告則辯稱：被告雖於前開答辯
    狀第4 頁承諾要負責清償系爭債務，惟被告上開承諾係對李
    家豪所為之表示，並非對原告二人之承諾，對原告二人並不
    發生效力。被告於93年間受不了原告謝盧正妹一直打電話向
    伊要錢，不得已才幫李家豪償還50萬元給原告謝盧正妹；95
    年間因李家豪向被告承諾要幫忙做家裡的加工，來償還自己
    的債務，被告當時才開10張面額各3 萬元支票給原告謝盧正
    妹，代替李家豪償還30萬元債務等語。參酌被告雖於92年間
    向李家豪承諾負責清償系爭對原告李鴻潘、謝盧正妹之債務
    ，然而原告二人並未舉證被告曾通知原告李鴻潘、謝盧正妹
    前開債務承擔，並經原告李鴻潘、謝盧正妹明示同意或默示
    同意而承認該債務承擔；況且本院97年度婚字第148 號離婚
    事件中如原證一之答辯狀係被告於97年10月21日提出，原告
    李鴻潘、謝盧正妹於99年4 月間向新竹縣新豐鄉調解委員會
    聲請本件系爭借款調解時，猶列被告及李文即李家豪二人
    為對造人，請求返還其2 人共同向原告李鴻潘、謝盧正妹借
    貸之前開債務，是以尚難認被告與原告李鴻潘、謝盧正妹間
    就債務承擔已有同意或默示同意而承認前開債務承擔之合致
    意思表示；被告縱曾對李家豪有承擔系爭債務之意思表示，
    然而對於原告李鴻潘、謝盧正妹仍不生效力。被告雖於93年
    間即償還50萬元予原告謝盧正妹，且於95年間簽發10張面額
    各3 萬元支票交予原告謝盧正妹，償還30萬元，然而此項清
    償若有超過被告應分擔部分而為清償時，對其他債務人言，
    係屬第三人之清償，應依同法第311 條、第312 條定其效力
    ，尚難僅以被告清償超過被告應分擔之75萬元部分（即5 萬
    元），即認被告已有向原告謝盧正妹表示承擔全部債務之意
    。
  3.被告與李家豪為系爭債務之共同借款人，其給付可分，原告
    亦未舉證被告與李家豪就系爭債務應負連帶清償責任，是以
    系爭債務應由被告與李家豪平均分擔，則被告對原告李鴻潘
    、謝盧正妹之借款債務應分擔部分為15萬元、75萬元，而如
    前所述，被告已清償原告謝盧正妹80萬元，已超過其應分擔
    額，原告謝盧正妹自不得再向被告請求。
六、綜上所述，原告李鴻潘依消費借貸之法律關係請求被告給付
    於15萬元及自起訴狀繕本送達翌日（即99年7 月16日）起按
    年息百分之5 計算之法定遲延利息範圍內為有理由，應予准
    許；逾此範圍之請求為無理由，應予駁回。原告謝盧正妹依
    消費借貸之法律關係請求被告給付70萬元及及自起訴狀繕本
    送達翌日起按年息百分之5 計算之法定遲延利息，為無理由
    ，應予駁回。
七、本件原告李鴻潘勝訴部分，係屬所命給付之金額未逾50萬元
    之判決，應依職權宣告假執行。原告謝盧正妹原告假執行之
    聲請，因其訴業經駁回，其假執行之聲請亦失所附麗，應併
    予駁回。
八、本件事證已臻明確，兩造其餘主張、陳述及所提之證據，經
    審酌後於判決結果無影響，無一一論述之必要，附此敘明。
據上論斷，本件原告之訴有理由，依民事訴訟法第78條、第79條
、第389 條第1 項第5 款，判決如主文。
中    華    民    國   100    年    2     月    21    日
                  民事第一庭   法  官  林麗玉
以上正本係照原本作成。
如對本判決上訴，須於判決送達後 20 日內向本院提出上訴狀。
如委任律師提起上訴者，應一併繳納上訴審裁判費。
中    華    民    國   100    年    2     月    21    日
                               書記官  鄧雪怡